臺灣高等法院刑事判決
111年度上訴字第373號
上  訴  人  臺灣士林地方檢察署檢察官
被      告  黃煜宸



選任辯護人  楊延壽律師（法扶律師）
上列上訴人因被告違反洗錢防制法等案件，不服臺灣士林地方法
院110年度金訴字第281號，中華民國110年12月1日第一審判決（
起訴案號：臺灣士林地方檢察署110年度偵字第5491、5856號）
，提起上訴，本院判決如下：
    主  文
上訴駁回。
    理  由
一、公訴意旨略以：被告黃煜宸明知無正當理由提供金融機構帳
    戶予他人，依一般社會生活之通常經驗，可預見此金融帳戶
    恐淪為詐欺等財產犯罪之工具並隱匿犯罪所得款項之流向，
    仍基於幫助洗錢及幫助詐欺之不確定故意，於民國109年12
    月21日至22日間，將其申設之國泰世華商業銀行帳號000000
    000000號帳戶（下稱國泰世華銀行帳戶）之網路銀行密碼告
    知詐欺集團。該詐欺集團成員取得上開銀行帳戶之密碼後，
    即共同意圖為自己不法之所有，基於詐欺取財之犯意聯絡，
    於如附表所示時間，以如附表所示方式詐騙附表所示之告訴
    人王正宏、朱昌駿，致其等均陷於錯誤，而於如附表所示之
    匯款時間，匯款如附表所示之金額至國泰世華銀行帳戶內。
    嗣告訴人王正宏、朱昌駿發覺有異而報警處理，經警循線查
    獲上情。因認被告涉有刑法第30條第1項前段、洗錢防制法
    第14條第1項之幫助洗錢罪嫌及刑法第30條第1項前段、第33
    9條第1項之幫助詐欺取財罪嫌。　　
二、本院之判斷
  ㈠按犯罪事實應依證據認定之，無證據不得認定犯罪事實；不
    能證明被告犯罪者，應諭知無罪之判決，刑事訴訟法第154
    條第2項、第301條第1項分別定有明文。申言之，犯罪事實
    之認定應憑證據，如未能發現相當證據，或證據不足以證明
    ，自不能以推測或擬制之方法，作為裁判基礎（最高法院40
    年台上字第86號判例意旨參照）；且認定犯罪事實所憑之證
    據，雖不以直接證據為限，間接證據亦包括在內，然而無論
    直接證據或間接證據，其為訴訟上之證明，須於通常一般之
    人均不致有所懷疑，而得確信其為真實之程度者，始得據為
    有罪之認定，倘其證明尚未達到此一程度，而有合理之懷疑
    存在而無從使事實審法院得有罪之確信時，即應由法院為被
    告無罪之判決（最高法院76年台上字第4986號判例意旨參照
    ）。再者，檢察官對於起訴之犯罪事實，仍應負提出證據及
    說服之實質舉證責任。倘其所提出之證據，不足為被告有罪
    之積極證明，或其指出證明之方法，無從說服法院以形成被
    告有罪之心證，基於無罪推定之原則，自應為被告無罪判決
    之諭知（最高法院92年台上字第128號判例意旨參照）。
  ㈡檢察官認被告涉有前揭罪嫌，主要係以下列證據，作為論據
    ：　
　⒈被告於警詢及偵訊時之供述。
　⒉告訴人王正宏、朱昌駿於警詢時之指訴。
　⒊國泰世華銀行帳戶交易明細。　　
　㈢訊據被告堅決否認有何幫助洗錢及幫助詐欺取財之犯行，辯
    稱：我確實有把國泰世華銀行帳戶的網路密碼給別人，但我
    不知道他們拿去詐騙。當時是因我在網路上買1組藍芽耳機
    ，對方說他下到12組訂單，把資料傳給國泰世華銀行，國泰
    世華銀行打來問我有無下到12組訂單，我說我只有下1組，
    對方叫我到全家超商提款機操作，我才按照對方講的去做，
    後來就收到警察的通知，我不承認犯罪等語。　　
  ㈣檢察官所提以上事證，並不足以證明被告犯罪，茲分述如下
    ：
　⒈被告所申設之國泰世華銀行帳戶於109年12月23日確有告訴人
    王正宏、朱昌駿2人所匯入之如附表所示款項，並於同日遭
    人從該帳戶內轉出提領等情，業據告訴人王正宏、朱昌駿於
    警詢中分別證述綦詳（見110年度偵字第5491號卷〈下稱第54
    91號卷〉第13至16頁、110年度偵字第5856號卷〈下稱第5856
    號卷〉第17至19頁），且有中國信託銀行自動櫃員機交易明
    細表、國泰世華商業銀行存匯作業管理部110年1月15日國世
    存匯作業字第1100006422號函、110年4月22日國世存匯作業
    字第1100060030號函所附上開帳戶基本資料、交易明細、國
    泰世華銀行客戶交易明細表、土地銀行存摺內頁明細等件在
    卷可稽（見第5491號卷第53、93至103頁、第5856號卷第37
    、39、47至53頁），是此部分事實固堪認定。
　⒉惟按刑法上幫助犯之成立，必須具備「主觀」與「客觀」二
    種條件，前者指行為人主觀上必須基於「幫助他人犯罪之意
    思」而參與犯罪，後者指行為人在客觀上所參與實行者為「
    犯罪構成要件以外」之行為，二者缺一不可。亦即幫助犯係
    指以幫助他人犯罪之意思，對於他人犯罪資以助力，使之易
    於實行或完成犯罪，而未參與實行犯罪構成要件之行為者而
    言。再者，在提供或交付帳戶資料給詐欺集團作為財產犯罪
    使用之情形，帳戶資料提供或交付者倘明知並有意供詐欺集
    團使用者，即具有幫助犯意，固屬明確；惟在帳戶資料交付
    或提供者係基於外觀非供詐騙之特定目的，例如辦理「錯誤
    訂單之取消」或辦理貸款、求職等之情形下所提供或交付者
    ，則非可逕認其有幫助詐欺、幫助洗錢之犯意。基於帳戶可
    供資金進出係眾所皆知之事實，於判斷帳戶資料提供或交付
    者是否具有預見而不違背其本意之幫助犯意，應斟酌帳戶資
    料提供或交付前之對話、磋商或查證及事後之行為反應，並
    綜合帳戶資料提供或交付者之理解判斷能力、教育智識程度
    、生活工作經歷及其他各項情事，予以研判其主觀犯意之有
    無，斷不能僅因帳戶資料提供或交付者有提供或交付帳戶資
    料之客觀行為，即遽認其有幫助詐欺、洗錢之主觀犯意，此
    應屬灼然至明。
　⒊我國為杜絕利用人頭帳戶詐欺、洗錢犯罪之層出不窮，對於
    提供帳戶資料之人，相關治安機關均嚴厲查緝，並已建立相
    關制度，而與民間金融機構相互配合，積極進行各項偵查作
    為，欲藉此斷絕幕後操控之詐欺集團藉人頭帳戶規避查緝之
    脫身途徑，致使詐欺集團為再減少檢警查緝之線索，益發不
    以金錢購買方式直接取得人頭帳戶，而改弦更張，以詐騙手
    法取得金融機構帳戶，並趁帳戶被害人未及警覺，渠等對該
    帳戶有所掌控之際，以之作為詐欺、洗錢犯罪之工具，上述
    詐欺集團手法實時有所聞而不乏其例。是以，要難僅以行為
    人所提供或交付之帳戶資料客觀上確充作詐欺犯罪之工具，
    即遽論行為人有幫助詐欺、幫助洗錢之直接或間接故意。經
    查，被告係因網購商品，接獲詐欺集團來電，始誤信其網購
    商品之訂單遭錯誤設定，遂依詐欺集團指示「辦理取消訂單
    」，進而依指示重設其網路銀行提款密碼，詐欺集團方獲悉
    該密碼等情，業據被告於警詢、偵訊及原審審理時供述明確
    （見第5491號卷第10、71頁、原審卷第44、57頁），復無其
    他積極證據證明被告係非因上揭「辦理取消訂單」之目的而
    交付帳戶資料，是在此種狀況下，被告客觀上雖有使詐欺集
    團獲悉其網銀提款密碼之行為，但非可遽認其主觀上即係出
    於幫助詐欺、幫助洗錢之犯意。稽以詐欺集團之詐欺手法雖
    經大肆報導，政府或電視報章媒體亦不斷提醒民眾多加注意
    防範，然仍屢屢傳出民眾遭到詐欺集團詐騙之消息，而其中
    更不乏社經地位較高之人士，亦不乏受騙之原因甚不合常情
    而可輕易辨識者，顯見對於社會事物之警覺性及對風險評估
    之能力本因人而異，自不能徒以防範詐騙業經廣泛宣導，而
    被告行為時為23歲之成年人、具有高職畢業學歷、在醫院擔
    任傳送人員之工作經驗等節（見本院卷第43頁），即認被告
    應非僅單純上當受騙，並驟推其主觀上必有警覺而對構成幫
    助詐欺、幫助洗錢之犯罪事實有所預見。
　⒋抑且，被告係於109年12月20日20時26分許依詐欺集團指示變
    更國泰世華銀行帳戶之網路銀行密碼，惟該帳戶彼時尚有存
    款新臺幣（下同）1,102元及外幣存款美金1萬1,003.93元，
    嗣被告雖分別於同年月20日20時28分許提款100元、同年月2
    1日8時21分許提領1,000元，有國泰世華商業銀行存匯作業
    管理部110年4月22日國世存匯作業字第1100060030號函所附
    交易明細、110年5月6日國世存匯作業字第1100070510號函
    所附交易明細及往來資料在卷可稽（見第5491號卷第93至10
    3、111至115頁）。惟觀諸該等交易明細，可知國泰世華銀
    行帳戶係被告作為薪資帳戶之用，每月均有薪資轉入該帳戶
    ，且每月月底之存款均所剩無幾，即以109年5月為例，該月
    5日領薪2萬8,024元，至25日只剩83元；同年12月4日領薪1
    萬9,983元，至20日只剩1,102元。故被告於詐欺集團獲悉其
    網路銀行之密碼後，固又提領合計1,100元，亦難認與其通
    常使用該帳戶之狀況有所不同。遑論被告存於該帳戶之美金
    存款1萬1,003.93元，嗣遭詐欺集團於109年12月23日14時52
    分許將其中美金1萬1,000元兌換為新臺幣30萬9,320元，並
    於同日14時58分、14時59分、15時51分許先後提領一空，此
    經被告供明在卷（見第5491號卷第91頁、原審卷第62頁），
    且有上開交易明細及往來資料可考，更徵被告並無幫助詐欺
    、幫助洗錢之犯意可言，否則又豈會任由詐欺集團將其折算
    後高達新臺幣30萬餘元之美金存款亦詐領一空，其理至為灼
    然。　　
　⒌況被告於行為時雖為成年人，但患有輕度智能障礙，有中華
    民國身心障礙證明、身體功能及結構之鑑定項目等件在卷可
    證（見第5491號卷第21頁、本院卷第35頁），衡情被告辨別
    事理之能力應遜於常人，對於社會事物之警覺性及對風險評
    估之能力亦應較為不足，則其因而誤信詐欺集團上揭訛詐手
    法，始讓詐欺集團獲悉其網路銀行之密碼，以之作為詐欺取
    財之工具，亦尚在情理之內，益難認定被告於行為時已有警
    覺而對構成本件幫助詐欺、幫助洗錢之犯行有所預見。
　⒍綜上所述，本件依檢察官所提各項證據，綜合以觀仍不足以
    證明被告確有幫助詐欺及幫助洗錢之犯行，猶未到達確信其
    為真實之程度，自不能遽認被告確有被訴之犯行。此外，復
    查無其他積極證據足以證明其確有檢察官所指犯行，揆諸首
    揭法律規定與說明，既無足夠證據確信公訴意旨之指訴為真
    實，不能證明被告犯罪，自應為其無罪之諭知。
三、駁回上訴之說明
　㈠原審經詳細調查後，本於相同見解，就被告被訴幫助詐欺及
    幫助洗錢之犯行，認檢察官所舉之證據尚未達於使通常一般
    人均不致有所懷疑，而得確信其起訴之犯罪事實為真實之程
    度，因而以起訴之證據不能證明被告確有被訴之犯行，乃為
    無罪之諭知，其認事用法，核無違誤。
　㈡檢察官上訴意旨略以：被告雖係輕度智能障礙之人，然其尚
    且懂得操作網路銀行及變更網銀密碼，此皆屬較為複雜之社
    會交易行為，況由被告於110年4月20日偵訊時所述及前揭交
    易明細可知，被告於109年12月21日提領100元、1,000元，
    只剩2元，才變更密碼後告知對方，這些舉動皆與一般提供
    帳戶作為詐欺集團使用之人作法相同，若被告不知悉上開帳
    戶有可能作為詐欺集團不法使用，豈會於提領1,100元，讓
    帳戶只剩2元之理？綜上所述，被告顯有幫助詐欺之不確定
    故意，原判決之理由似與經驗及論理法則未符，難謂適法允當
    ，爰請撤銷原判決，另為更適當之判決云云。　　
　㈢惟按犯罪事實之認定，應憑證據，如未能發現相當證據或證
    據不足以證明被告犯罪時，自不能以推測或擬制之方法，以
    為裁判之基礎。而證據之取捨與證據之證明力如何，均屬事
    實審法院得裁量、判斷之職權；茍其此項裁量、判斷，並不
    悖乎通常一般人日常生活經驗之定則或論理法則，並已於判
    決內論敘其何以作此判斷之心證理由者，即不得任意指摘其
    為違法（最高法院110年度台上字第4104號判決意旨參照）
    。本院斟酌取捨被告之供述、證人即告訴人王正宏、朱昌駿
    之證述、前揭函文暨交易明細及往來資料、中華民國身心障
    礙證明、身體功能及結構之鑑定項目等卷內證據，已詳為說
    明被告客觀上雖有依詐欺集團指示重設網路銀行之提款密碼
    ，致詐欺集團獲悉該密碼之行為，但非可遽認其主觀上即係
    出於幫助詐欺、幫助洗錢之犯意，因而認檢察官所舉之證據
    尚未達於使通常一般人均不致有所懷疑，而得確信其起訴之
    犯罪事實為真實之程度。原判決本於同一見解，遂以起訴之
    證據不能證明被告確有幫助詐欺及幫助洗錢之犯行，而為被
    告無罪之諭知，所為論斷從形式上觀察，難認有違背經驗法
    則、論理法則，或有其他違背法令之情形，自不容任意指為
    違法。檢察官上訴意旨置原判決已明確論斷說明之事項於不
    顧，仍執前揭陳詞指摘原判決不當，並未提出其他積極證據
    供本院調查審認，其上訴已難認有據。況現今為網路數位時
    代，被告上網操作網路銀行及變更網銀密碼，至多僅係一般
    制式之操作動作，不具困難度，尚難執此遽認被告之辨別事
    理能力與常人無異；而依前揭交易明細及往來資料，被告係
    於變更網路銀行之提款密碼後，方才接續提領100元、1,000
    元，檢察官上訴意旨認被告係先提款再變更密碼云云，亦與
    事實不合。是其執此上訴指摘原判決不當，益無足取。
  ㈣準此，原審判決被告無罪，於法殊無違誤。檢察官上訴指摘
    原判決不當，並非可採，故其上訴為無理由，應予駁回。　
據上論斷，應依刑事訴訟法第368條，判決如主文。　
本案經檢察官蔡東利提起公訴，檢察官吳昭瑩提起上訴，由檢察
官邱美育到庭執行職務。
中　　華　　民　　國　　111 　年　　3 　　月　　23　　日
　　　　　　　　　刑事第九庭  審判長法　官  潘翠雪
　　　　　　　　　　　　　　　　　  法　官  陳俞婷
　　　　　　　　　　　　　　　　　  法　官  陳信旗
以上正本證明與原本無異。
檢察官如不服本判決，應於收受送達後20日內向本院提出上訴書
狀，惟須受刑事妥速審判法第9 條限制。其未敘述上訴之理由者
，並得於提起上訴後20日內向本院補提理由書（均須按他造當事
人之人數附繕本）「切勿逕送上級法院」。
刑事妥速審判法第9條：
除前條情形外，第二審法院維持第一審所為無罪判決，提起上訴
之理由，以下列事項為限：
一、判決所適用之法令牴觸憲法。
二、判決違背司法院解釋。
三、判決違背判例。
刑事訴訟法第 377 條至第 379 條、第 393 條第 1 款規定，於
前項案件之審理，不適用之。
                                    書記官  董佳貞
中　　華　　民　　國　　111 　年　　3 　　月　　23　　日

附表：（金額單位均為新臺幣）
編號 告訴人 遭騙時間 詐騙方式 匯款日期 匯款金額 1 王正宏 109.12.23 佯稱網路購物設定錯誤造成分期付款，須依指示匯出款項 109.12.23 29985元 2 朱昌駿 109.12.23 佯稱網路購物款項誤扣，須依指示匯出款項 109.12.23 29989元